【裁判字號】    91,重上,155
【裁判日期】    920910
【裁判案由】    撤銷仲裁判斷
【裁判全文】
臺灣高等法院臺中分院民事判決  九十一年度重上字第一五五號
      上  訴  人    台中縣政府
      法定代理人    丙○○
      訴訟代理人    甲○○
      送達代收人    甲○○
      被  上訴人    慶仁營造有限公司
      法定代理人    乙○○
右當事人間請求撤銷仲裁判斷事件，上訴人對於中華民國九十一年九月二十三日臺灣
臺中地方法院九十一年度仲訴字第二號第一審判決提起上訴，本院判決如左：
    主    文
上訴駁回。
第二審訴訟費用由上訴人負擔。
    事實及理由
壹、兩造爭執要旨：
一、本件上訴人於原審起訴主張：緣兩造於民國（下同）八十五年十月二十三日訂立
    「霧峰鄉霧峰林家頂厝景薰樓組群前落、中落部份修復保存規畫案工程」（下簡
    稱系爭承攬契約），由被上訴人承攬修復該林家景薰樓組群古績，其開工日期為
    八十五年十一月二日，並於開工後七百二十個日曆天完工，全部工程總價新台幣
    （下同）一億零六十六萬一千五百一十七元。又依系爭承攬契約第二十七條約定
    ：「保險：乙方（按即被上訴人，下同）應將工程標的物及工程用材料（包括甲
    方《按即上訴人，下同》供給材料），依甲方規定投保營造保險，保險費由甲方
    列入工程標單內，工程項目未列營造保險費，承包商應自行估算在總標價內。如
    遇任何災害發生，均由乙方負責甲方概不補貼。」，（查嗣向明台產物保險股份
    有限公司投保營造綜合保險）；第三十條約定：「仲裁：本契約甲乙雙方有爭議
    時得依左列規定辦理：「(一)甲、乙雙方如對契約條款發生爭議，先由雙方協議解
    決，協議不成時，得依商務仲裁條例及程序提請仲裁。(二)仲裁由當事人雙方各選
    一適任之仲裁人，再由雙方選出之仲裁人共推另一仲裁人，．．．」。嗣於系爭
    承攬工程進行至第八次（期）估驗後，於八十八年間發生九二一大地震，原有古
    蹟發生毀損，雙方就系爭承攬契約工程款（估驗款）之給付及明台產物保險股份
    有限公司（下簡稱明台產物保險公司）理賠營造工程綜合損失保險金計三千六百
    零五萬五千二百四十四元之分配發生爭議，經協議不成，提請仲裁，經中華民國
    仲裁協會以九十年仲中聲忠字第三號作成仲裁判斷書（下簡稱系爭仲裁判斷書）
    ，其主文謂：「(一)上訴人應給付被上訴人新台幣（下同）柒佰陸拾玖萬貳仟伍佰
    伍拾陸元整，及自民國（下同）八十八年十月九日起至清償日止，按年息百分之
    五計算之利息。(二)被上訴人其餘請求駁回。(三)仲裁費用由被上訴人負擔百分之四
    十，其餘由上訴人負擔」。惟查系爭仲裁判斷理由認為「本件系爭工程於發生九
    二一地震後，原有古蹟多已毀損滅失，事實上聲請人已無法修復之可能」乙節，
    已乏證據支持，且該仲裁判斷亦未敘明該系爭工程如何已屬修復之不可能之理由
    ，準此，本件仲裁判斷已有未附理由之違誤。再者，上訴人於答辯狀及詢問會中
    已多次主張被上訴人所提出聲證五理賠明細表確有不實，亦即已否認該聲證五理
    賠明細表之真正，且已針對聲證五計算如何不實，詳載於答辯狀內（詳仲裁判斷
    書第十八頁、十九頁、二十頁、二十一頁所載），詎仲裁庭竟置之不論，且矯謂
    ：「相對人雖主張前揭聲證五理賠明細表中部份金額不實，惟聲證六損失理算表
    係針對系爭工程全體之損失之理算，其各該項目之金額自與單就第八期估驗部分
    保險理賠之各該項目不符，故上訴人所為前揭主張，尚無可採。」，惟查被上訴
    人所提出聲證六理算表係保險公司所理算，且該理算表已就各工程單項據以計算
    理賠金，並無前揭仲裁判斷所謂之情，從而，本件仲裁判斷非僅未對於相對人亦
    即上訴人所為主張附理由，甚且故意置之不論，益證該仲裁判斷確有未附理由之
    違誤。又系爭仲裁判斷雖無載明「適用衡平原則為判斷」，唯其理由已表明係適
    用衡平原則為判斷，然誠前述，仲裁法第三十一條之明確規定，唯有當事人明示
    合意者，始得適用衡平原則為判斷，準此，本件仲裁判斷並未說明兩造間有何明
    示合意適用衡平原則即率以衡平原則為判斷，亦有逾越仲裁協議之範圍及未附理
    由之違誤。本件仲裁判斷仲裁人就有關系爭工程危險分擔部份，逕排除國內法及
    兩造合約之約定，逕依衡平原則為斷（按仲裁判斷書雖未明言適用衡平原則惟依
    其判斷書第二三頁第三行所載已表明係以衡平原則為斷），而以第八期估驗款總
    數減去保險就第八期估驗理賠之金額，判令被上訴人得請求之金額，且於上訴人
    已就被上訴人所提出之理賠明細表詳列說明其不實之處，仲裁庭仍置之不論，從
    而，依仲裁法第四十條第一項第一款、同條項第四款及前揭最高法院判決要旨說
    明，本件仲裁判斷確有違兩造仲裁協議，而有撤銷仲裁判斷之理由等情。
二、被上訴人則以：揆諸系爭仲裁判斷理由書中並未言明適用衡平法則，純係仲裁人
    綜合事實所得心證而為之判斷，顯與仲裁法第三十一條衡平原則無涉。退萬步言
    ，縱本件仲裁判斷確有適用衡平原則之情，亦因本件兩造均為中華民國人，且系
    爭工程契約書亦未約定以他國法律為仲裁之準據法，則依上開裁判意旨，本件仲
    裁庭以中華民國法律而為仲裁判斷縱有適用衡平原則，亦難認為未經當事人明示
    合意，是上訴人主張系爭仲裁判斷未經兩造合意逕行適用衡平原則，而有仲裁法
    第四十一項第四款得為撤銷仲裁判斷之適用云云，自無可採。又按「乙方應將工
    程標的物及工程用材料（包括甲方供給材料），依甲方規定投保營造保險，保險
    費由方列入工程標單內，工程項目未列營造保險費，承包商應自行估算在總標價
    內。如遇任何災害發生，均由乙方負責甲方概不補貼。」，系爭工程合約第二十
    七條已然約明在案。又依保險之「損害填補原則」，保險金即用以填補損害而無
    疑。經查本件上訴人因「九二一震災」致受領保險金之賠付，其中第八期之理賠
    金額計有五百五十七萬七千四百四十四元，則按前揭約定，茍上訴人認此部份係
    被上訴人之損害，自應將其轉付予被上訴人。否則，強令被上訴人承受損害，而
    又法獲致理賠，實非公平；又系爭工程第八期估驗款扣除損壞而受理賠之五百五
    十七萬七千四百四十四元外，未受損害者仍多達九百一十六萬八千四百六十七元
    。此部分既未損壞，足證被上訴人就此部分亦已完成，否則保險公司豈會理賠。
    是則，既已完成，上訴人亦應就此估驗並給付估驗款，方合於系爭合約之約定。
    故仲裁人審酌兩造所提之資料，而為仲裁判斷，自合於公平、公正之法理。是本
    件上訴人逕以主張撤銷仲裁判斷，顯無理由。又修復乃係標的物尚存在，僅因年
    代久遠而須修理整建之謂；倘標的物業已毀損滅失，即無修復之可能，此為公眾
    所知之事實，自無庸舉證。經查，本件系爭工程乃係古蹟修復整建保存工程，詎
    民國八十八年九月二十一發生大地震後，系爭工程之古蹟多已毀損滅失，此有系
    爭工程毀損照片可稽，是仲裁人就已顯著之事實判認系爭工程已無修復之可能，
    自無違誤。本件系爭仲裁判斷既無仲裁法第三十八條第一、二款及第四十條第一
    項第一款及第四款規定之撤銷事由存在，則上訴人之訴，顯無理由。另上訴人以
    仲裁庭未經當事人明示合意適用衡平原則，訴請撤銷仲裁判斷，亦非有據等語，
    資為抗辯。
貳、原審判決及上訴情形：
    查本件上訴人於原審起訴，求為判決：中華民國仲裁協會九十年十二月二十二日
    所為之九十年仲中聲忠字第三號仲裁判斷應予撤銷。原審對於上訴人之請求，判
    決上訴人全部敗訴，上訴人全部聲明不服，求為判決：(一)原判決廢棄。(二)中華民
    國仲裁協會九十年十二月二十二日所為之九十年仲中聲忠字第三號仲裁判斷應予
    撤銷。(三)第一、二審訴訟費用由被上訴人負擔。被上訴人則求為判決駁回上訴。
參、兩造不爭執部分：
    本件上訴人主張，緣兩造於八十五年十月二十三日訂立「霧峰鄉霧峰林家頂厝景
    薰樓組群前落、中落部份修復保存規畫案工程」，由被上訴人承攬修復該林家景
    薰樓組群古績，其開工日期為八十五年十一月二日，並於開工後七百二十個日曆
    天完工，全部工程總價一億零六十六萬一千五百一十七元。又系爭承攬工程並向
    明台產物保險公司投保營造綜合保險。嗣於系爭承攬工程進行至第八次（期）估
    驗後，於八十八年間發生九二一大地震，原有古蹟發生毀損，雙方就系爭承攬契
    約工程款（估驗款）之給付及明台產物保險公司理賠營造工程綜合損失保險金計
    三千六百零五萬五千二百四十四元之分配發生爭議，經協議不成，提請仲裁，經
    中華民國仲裁協會以九十年仲中聲忠字第三號作成仲裁判斷書（下簡稱系爭仲裁
    判斷書），其主文謂：「(一)上訴人應給付被上訴人新台幣（下同）柒佰陸拾玖萬
    貳仟伍佰伍拾陸元整，及自民國（下同）八十八年十月九日起至清償日止，按年
    息百分之五計算之利息。(二)被上訴人其餘請求駁回。(三)仲裁費用由被上訴人負擔
    百分之四十，其餘由上訴人負擔」乙節，業提出系爭仲裁判斷書、系爭承攬契約
    仲等為證（見原審卷第八至二０頁；第一二０至一二三頁），復有明台產物保險
    公司結案公證報告書在卷可稽（見本院卷第一三八至一八七頁），並經本院調閱
    系爭仲裁判斷卷宗，核閱無誤，被上訴人亦不爭執，自屬實在。
肆、得心證之理由：
一、上訴人主張系爭仲裁判斷有下列撤銷理由：(一)仲裁判斷未經兩造明示合意適用仲
    裁法第三十一條衡平原則判斷，乃違反仲裁法第三十八條第一款中段逾越仲裁協
    議範圍及第二款未附仲裁理由之規定即違反仲裁法第四十條第一項第一款規定。
    (二)仲裁庭違反仲裁法第四十條第一項第四款之規定，亦即仲裁判斷違反兩造工程
    契約第二十一條第一項及民法第五百零八條第一項危險負擔規定。(三)仲裁判斷認
    定系爭工程修復不能及仲裁判斷依據上訴人所否認被上訴人所提之理賠金明細表
    （仲裁判斷書第二十三頁末行所載證五，金額五百五十七萬七千四百四十三元）
    ，均有仲裁法三十八條第二款未附理由之規定。（見本院卷第八五、一０六、一
    ０七頁）。但為被上訴人所否認，是本件首應審究者，厥為系爭仲裁判斷書有無
    上開撤銷事由，茲分述如下：
  (一)按仲裁法第三十一條規定：「仲裁庭經當事人明示合意者，得適用衡平原則為判
    斷」，係仲裁法於民國八十七年六月二十四日公布修正時所新增，係採用一九八
    五年「聯合國國際貿易法委員會國際商務仲裁模範法」第二十八條第三項之規定
    ：「僅於當事人有明示合意授權之情況下，仲裁庭始得依exaequo et b on o or
    amiable composition（國內學者通說譯為衡平原則）為判斷」之規定而予以立
    法，此種制度發源於法國，盛行於西歐大陸法系國家，此等國家之仲裁制度有二
    ，即「法律仲裁」與「衡平仲裁」，前者，仲裁庭應依據法律為判斷；後者，仲
    裁庭依據法律為判斷時，發現適用法律之嚴格規定，於當事人間將產生不公平之
    結果時，如經當事人明示合意授權者，仲裁庭即得「不依法律之嚴格規定」，而
    基於衡平之考慮，改適用一般公平原則為判斷，此即所謂「衡平仲裁制度」。又
    最高法院八十一年度臺上字第二一九六號判決要旨謂：「查情事變更原則為私法
    上之原則，此項原則之適用，旨在對於當事人不可預見之情事變更予以救濟，乃
    有關法律效力之問題，自不能因我國以明文規定在民事訴訟法中，即謂此項原則
    之適用，專屬法院之職權。因此仲裁人於仲裁判斷時，依情事變更原則解決當事
    人之爭議，應非法所不許。」另，最高法院八十七年度臺抗字第四六號裁定要旨
    謂：「仲裁契約，係基於私法上契約自由原則，由雙方當事人將其紛爭交付第三
    人即仲裁人為判斷之合致意思表示。仲裁人基於其得為仲裁判斷之法律上地位，
    於解決當事人間之實體法律爭議事項，判斷其法律上之效果時，參照本院二十六
    年渝上字第三五○號、四十三年臺上字第六○七號等判例意旨，原即有適用法律
    之職權，而無待於當事人之約定，亦不受當事人所述法律見解之拘束。故仲裁人
    於為仲裁判斷時，依情事變更原則，以解決當事人間之爭議，解釋上似難謂為法
    之所不許。」又，民法債編總論於民國八十八年四月二十一日公布修正時，亦於
    第二百二十七條之二增訂有關「情事變更原則」之規定，由此可知，仲裁庭適用
    情事變更原則為判斷，是適用「私法上之原則」為判斷，仍屬於一種「法律仲裁
    」，不屬於「衡平仲裁」範疇，故無仲裁法第三十一條之問題（台灣高等法院暨
    所屬法院：八十八年法律座談會彙編第56-60頁參照）。申言之，仲裁庭未經當
    事人明示合意授權，逕適用情事變更原則為判斷，並無違反仲裁法第三十一條，
    更無所謂違反仲裁法第三十八條第一款逾越仲裁協議之範圍及同法第四十條第一
    項第一款規定可言。
  (二)又按仲裁法第三十八條第二款固規定：「有下列各款情形之一者，法院應駁回其
    執行裁定之聲請︰即仲裁判斷書應附理由而未附者。但經仲裁庭補正後，不在此
    限」。又該條款所謂「仲裁判斷不附理由」者，係指仲裁判斷書完全不附理由者
    而言，該款規定與民事訴訟法第四百六十九條第六款規定「判決不備理由或理由
    矛盾者為當然違背法令」者有殊，仲裁判斷書如已附理由，縱其理由不完備，僅
    為判斷之理由未盡，亦與判斷不附理由有間，尚不得據以請求撤銷仲裁判斷（最
    高法院九十年度台上字第五八九號、九十一年度台上字第一一０六號判決參照）
  (三)查系爭仲裁判斷書理由中記載：「本件系爭工程為古蹟修復保存工程。於發生九
    二一地震後，原有古蹟多已毀損滅失，事實上聲請人（按即被上訴人，下同）已
    無修復之可能，相對人（按即上訴人，下同）主張前揭營造綜合保險補充規定第
    四條，要求聲請人修復系爭工程，顯屬客觀上不能，且此不能乃不可歸責於雙方
    當事人之事由，据此否定聲請人之請求，有失公允」等詞在卷（見系爭仲裁判斷
    書第二二、二三頁）。經查系爭仲裁判斷書理由中，以系爭承攬工程遭遇九二一
    大地震，乃天災不抗力，屬不可歸責雙方當事人事由，致給付不能，因認否定聲
    請人之請求，有失公允，係屬依據法律而為判斷之「法律仲裁」，而非「衡平仲
    裁」，且系爭仲裁判斷書理由中既說明其仲裁判斷所憑法律依據，難謂「完全不
    附理由」，是揆諸前開說明，上訴人主張：本件仲裁庭於未經兩造當事人明示合
    意適用衡平原則，而於仲裁判斷理由一後段載明：「．．且此不能乃不可歸責雙
    方當事人之事由，據此否定聲請人之請求，有失公允．．．。」，據此，本件仲
    裁判斷雖無載明「適用衡平原則為斷」，惟其理由已表明係適用衡平原則為斷，
    準此，本件仲裁判斷並未說明兩造有何明示合意適用衡平原則，即率以衡平原則
    為判斷，自有仲裁法第三十八條第一款中段「逾越仲裁協議範圍」及同條第二款
    「仲裁判斷應附理由而未附。」之情，而有同法第四十條第一項第一款撤銷仲裁
    判斷之適用云云，顯不足取。
  (四)又按撤銷仲裁判斷之訴，並非就原仲裁程序再為審判，法院應僅就原仲裁判斷是
    否具有仲裁法第四十條第一項所列各款情事，加以審查，至於原仲裁判斷所持之
    法律見解及對於實體內容之判斷是否妥適，則為仲裁人之權限，自非法院所得過
    問（最高法院八十九年度台上字第一三六二號、九十年度台上字第一三六二號、
    九十二年度台上字第四三七號判決參照）。是仲裁法第四十條第一項第四款固規
    定：「仲裁庭之組成或仲裁程序，違反仲裁協議或法律規定者」，僅係有關參與
    仲裁庭組成等程序事項，並不包括「仲裁判斷實體內容」是否合法、妥適。是上
    訴人主張：查本件仲裁判斷仲裁人就有關系爭工程危險分擔部份，逕排除國內法
    （即民法五零八條危險負擔）及兩造合約之約定（即系爭承攬契約第十八條規定
    ：「天然災害：因天然災害或人力不可抗拒之原因，致使已完成工程及機具器材
    遭受損害時依照本合約第二十七條辦理。」，第二十七條係規定：「保險：乙方
    應將工程標的物及工程用材料（包括甲方供給材料），依甲方規定投保營造保險
    ，保險費由甲方列入工程標單內，工程項目未列營造保險費，承包商應自行估算
    在總標價內。如遇任何災害發生均由乙方負責甲方概不補貼。」；及第二十一條
    第一項規定：「部分款分拾次每次由乙方提出書面申請，甲方將乙方在該期內完
    成之工程派員估驗計價，支付該期估驗計價百分之九十，其核實給付之。餘款在
    全部工程完工驗收後，一次付清。」），逕依衡平原則為斷，而以第八期估驗款
    總數減去保險就第八期估驗理賠之金額，判令被上訴人得請求之金額云云。乃係
    系爭仲裁判實體內容，是否合法、妥適問題，並非仲裁法第四十條第一項第四款
    之範疇，揆諸上開說明，上訴人此部分之主張，亦不足取。
  (五)再查系爭仲裁判斷書理由中已記載：「本件系爭工程為古蹟修復保存工程。於發
    生九二一地震後，原有古蹟多已毀損滅失，事實上聲請人（按即被上訴人，下同
    ）已無修復之可能，．．」；「綜合上開分析，本件爭議合理之危險分配應係以
    第八期估驗款之總數減去保險就第八期估驗部分理賠之金額，為請人可得請求之
    金額，其餘部分則為聲請人合理之危險負擔應吸收之損失。現第八期估驗款兩造
    均不爭執，為一千三百二十七萬元，係險針對第八期估驗部分之賠款金額，依聲
    請人所損聲証五理賠明細表所主張之金額為五百五十七萬七千四百四十三元（四
    捨五入），相對人雖聲請六損失理算表主張聲請人前揭聲証五理賠明細表中部分
    金額不實，惟聲証六損失理算表係針對系爭工程全體之損失所之理算，其各該項
    目之金額自與單就第八期估驗部分保險理賠之各該項目不符，故相對人所為前揭
    主張，尚無可採」，此有系爭仲裁判斷書可按（見該仲裁書理由第二二至二四頁
    ）。雖上訴人主張，系爭仲裁判斷查詢問會中，上訴人再三否認系爭承攬工程古
    積已全毀而全部給付不能，被上訴人於詢問會中亦自承景勳樓只毀三分之一，然
    系爭仲裁判斷書逕認系爭承攬工程全部給付不能，顯未附理由。又系爭仲裁判斷
    係依上訴人所否認之聲證五理賠金明細表據以判斷被上訴人得請求之金額，惟其
    並無針對該聲證五理賠金明細表如何真實乙節附理由，自有未附理由之違誤云云
    。
    惟查系爭仲裁判斷書理由中既已提及九二一地震致系爭承攬工程多已毀損滅失，
    並謂系爭仲裁判斷書聲證六損失理算表，係針對系爭工程全體之損失所之理算，
    其各該項目之金額自與單就第八期估驗部分保險理賠之各該項目不符，而採信被
    上訴人提出聲證五理賠明細表，均已「附理由」，核與仲裁法第三十八條第二款
    「應附理由而未附理由」有間，是上訴人此部分之主張，顯有誤會。
二、準此上訴人主張系爭仲裁判斷書有仲裁法第三十八條第一、二款及第四十條第一
    項第一、四款規定云云，自不足取。
伍、綜上所述，本件上訴人主張，系爭仲裁判斷書乃違反仲裁法第三十八條第一款中
    段逾越仲裁協議範圍及第二款未附仲裁理由之規定。而有仲裁法第四十條第一項
    第一、四款規定之撤銷事由云云，為不足採，被上訴人抗辯，尚屬可信。從而，
    上訴人主張本於依仲裁法第三十八條第一、二款及四十條第一項第一、四款規定
    ，請求撤銷系爭仲裁判斷，為無理由，不應准許。原審為上訴人敗訴之判決，並
    無不合。上訴意旨指摘原判決不當，求予廢棄改判，為無理由，應予駁回。
陸、本件事證已臻明確，兩造其餘攻擊或防禦方法及所提證據，均與本院心證之形成
    及判決結果，不生影響，爰不一一再加以論述，併此明．
柒、據上論結，本件上訴為無理由，依民事訴訟法第四百四十九條第一項、第七十八
    條，判決如主文。
中      華      民      國    九十二    年      九      月      十      日
~B1民事第六庭審判長法  官  吳火川
~B2                法  官  饒鴻鵬
~B3                法  官  陳繼先
右為正本係照原本作成。
如對本判決上訴，須於收受判決送達後二十日內向本院提出上訴書狀，其未表明上訴
理由者，應於提出上訴後二十日內向本院提出上訴理由書(須按他造人數附具繕本)。
上訴時應提出委任律師或具有律師資格之人之委任狀；委任有律師資格者，另應附具
律師及格證書及釋明委任人與受任人有民事訴訟法第四百六十六條之一第一項但書或
第二項（詳附註）所定關係之釋明文書影本。
~B                書記官  劉建智
中      華      民      國    九十二    年      九      月     十二     日
附註：
民事訴訟法第四百六十六條之一（第一項、第二項）
對於第二審判決上訴，上訴人應委任律師為訴訟代理人。但上訴人或其法定代理人具
有律師資格者，不在此限。
上訴人之配偶、三親等內之血親、二親等內之姻親，或上訴人為法人、中央或地方機
關時，其所屬專任人員具有律師資格並經法院認為適當者，亦得為第三審訴訟代理人
。
                                                                        Ｙ


司法院資訊處製作；財團法人民間司法改革基金會備份。
